【裁判字號】    88,訴,20
【裁判日期】    890203
【裁判案由】    誣告
【裁判全文】
福建金門地方法院刑事判決                            八十八年度訴字第二號
    公  訴  人  福建金門地方法院檢察署檢察官
    被      告  己○○
    選任辯護人  甲○○
    選任辯護人  乙○○
右列被告因誣告案件，經檢察官提起公訴（八十八年度偵字第二０五號），本院判決
如左：
    主  文
己○○無罪。
    理  由
一、公訴意旨詳如起訴書所載（附起訴書）。
二、按犯罪事實應依證據認定之，無證據不得推定其犯罪事實；不能證明被告犯罪者
    ，應諭知無罪之判決，刑事訴訟法第一百五十四條、第三百零一條第一項分別定
    有明文。又誣告罪之成立，須其申告內容完全出於憑空捏造，若所告尚非全然無
    因，只因缺乏積極証明致被誣告人不受訴追處罰者，尚難遽以誣告論罪；又告訴
    人所述事實，不能証明其係實在，對於被訴人為不起訴處分確定者，是否構成誣
    告，尚應就其有無虛構誣告之故意以為斷，並非當然可以誣告罪相繩；最高法院
    四十三年台上字第二五一號、五十九年台上字第五八一號分別著有判例可資參照
    。
三、公訴意旨認被告己○○犯誣告罪嫌，無非係以（一）被告告訴丙○○、戊○○
    、翁青柏、翁增恆等四人犯有恐嚇及妨害自由等罪嫌，前經福建金門地方法院檢
    察署檢察官偵查後，認為罪嫌不足而為不起訴處分。而被告對該不起訴處分如有
    不服當得提出再議，惟被告並未於法定期間內提出再議。（二）被告於偵查中聲
    請傳喚証人丁○○，惟丁○○之証述情節與被告所述不同，而被告之供詞於偵查
    中又反覆不一，互相矛盾，因認被告顯係意圖使丙○○、戊○○受刑事處分，因
    而蓄意誣告丙○○、戊○○二人犯有恐嚇、妨害自由罪嫌等情。
四、經本院調閱福建金門地方法院檢察署八十八年度偵字第九三號卷宗，被告於八十
    七年十二月二十四日二十三時四十分許開始製作之警訊筆錄，載明當晚係經由被
    告報警，始由警察前往頂堡東祠堂將被告及戊○○共同帶回警局偵訊（戊○○製
    作筆錄時間為同日二十三時四十五分許、丙○○、翁青柏、翁增恆等三人則遲於
    七日後始製作第一次警訊筆錄）。此參諸被告筆錄中所載：「後來是警方將我帶
    走的」及戊○○供承：「當時我們五人在飲酒、喝茶、看電視聊天時，己○○進
    入祠堂，大聲謾罵：：又責問村長丁○○說，你怎麼可以到我們頂堡東祠堂；此
    時我們要找他（指被告）理會，在祠堂牌位祖先前立誓，電視遙控器及銜牌（指
    頂堡東休閒中心銜牌）是否係他所為，他堅持不要，因而口角爭執，隨後他便打
    電話報警」之記載自明。此外參諸丙○○也供述：「是己○○與戊○○二人先發
    生口角」、翁青柏稱：「起初是戊○○指責己○○擅接祠堂內第四台線路在自己
    家看及拿走遙控器而發生口角：：後己○○說丙○○之兄翁文燦在賣祖產，丙○○聽了相當不高興，二人為此也有口角」、翁增恆稱：「有己○○、丙○○、翁
    青柏、我及村長丁○○在埸，不過村長先離開：：我、村長與丙○○原本在看電
    視。己○○進來時就一直罵三字經。後來戊○○也進來並質問他，你是在幹什麼
    ，二人因此而發生爭執」；繼而於偵查中檢察官訊問時，丙○○又供述：可能是
    因己○○懷疑戊○○剪斷他所偷接的第四台電線而發生爭執，彼此在大呼小叫等
    語，翁增恆說：「：：我聽到村長問他（己○○）有無移動山上的界椿，他生氣
    把村長趕走。我勸他回答有無就好，何必趕村長，他說沒有我的事。後來他把宗
    祠的牌子摔在地上，我要去撿，他不讓我去撿，我就去看電視」等語；綜合上述
    ，足證被告先前指述戊○○、丙○○、翁青柏、翁增恆四人嫌恐嚇、妨害自由
    之行為時點，只有戊○○、丙○○、翁青柏、翁增恆及村長丁○○等人在埸（別
    無他人可以為証），且丁○○於被告指訴戊○○等四人嫌恐嚇等行為時已先行
    離開；又被告與戊○○等人確曾因土地界椿、第四台電線、電視遙控器及休閒中
    心銜牌等諸事發生爭執，最後且戊○○等四人有要求被告於祠堂祖先牌位前立誓
    之行為；是戊○○、丙○○、翁青柏、翁增恆等四人雖經公訴人以罪嫌不足而予
    不起訴處分確定，但既云「罪嫌不足」，即只証明除當事人指訴外，尚乏積極証
    據足資証明戊○○等人確有恐嚇等行為，然並非謂即已積極証明戊○○等人必無
    前揭行為之存在；此外，鑑於被告坦承當晚曾先行手執木條乙支並曾有折斷之情
    形及所謂「彼此在大呼小叫」等情，可見現場氣氛已非平和，而戊○○等人又共
    同要求被告為立誓之行為，如非被告受有異於平常之壓力，應不致有最後不得已
    而報警求援之舉，從而，縱不得據此推定戊○○等人確有恐嚇情事，然依通常之
    社會經驗，亦不得謂被告之告訴全然無因或必屬憑空捏造。
五、又公訴人認被告於偵查中先稱請求村長幫忙報警，為村長所否認；後被告又供稱
    是叫村長現在不能離開，村長則證稱是被告語帶輕視，叫其離開；因認被告供詞
    反覆不一，互相矛盾。惟查，「請求村長幫忙報警」與「叫村長現在不能離開」
    間，只有意旨有異，目的不同，似尚無何反覆不一或矛盾之處，而村長之証詞與
    被告（時為告訴人）不符，洵屬平常，參諸最高法院七十四年台上字第一五九九
    號判例：「按告訴人、証人之陳述有部分前後不符或相互間有所歧異時，究竟何
    者為可採，法院仍得本其自由心証予以斟酌，非謂一有不符或矛盾，即應認其全
    部均為不可採信；尤其關於行為動機、手段及結果等之細節方面，告訴人之指陳
    ，難免故予誇大，証人之証言，有時亦有渲染之可能；然其基本事實之陳述，若
    果與真實性無礙時，則仍非不得予以採信」意旨，是縱有不符，究以何者可採，
    尚非全無推敲之餘地；尤以被告當晚與証人即村長丁○○間，亦非全無意氣之爭
    （參翁增恆、戊○○前引供述與丁○○本人之証詞），故被告偵查筆錄中始有「
    我希望村長憑良心說話」等語，則証人丁○○之証詞是否必然可信，被告之告訴
    是否絕無可採，即更有商榷之必要；綜上以觀，公訴人據此起訴被告誣告，揆諸
    前揭判例意旨，其証據即尚嫌薄弱。
六、末查告訴人之告訴權與聲請再議權，係刑事訴訟法所保障之權利，本屬告訴人權
    利之行使行為，其行使與否，本有絕對之自由。法律所附加之限制，如提起時限
    等規定，亦僅在限制其須於相當時限內選擇是否行使，如逾期不行使，使生失權
    之效果，初無以行使與否而供為實體上判斷依據之意。且告訴人對不起訴處分之
    未聲請再議，其可能之原因甚多，充其量亦只足證明其尊重檢察官之偵查結果，
    消極表示自己已不再依法訴追之意，尚不得謂其未於期限內聲請再議，即反面推
    論告訴人對不起訴處分表示甘服或主觀上承認調查結果絕對與事實相符；是公訴
    人據此起訴，亦尚有未洽。
七、據上所述，被告對其告訴之事實，既非全然無因，其他又無積極証據証明其係憑
    空捏造，而未聲請再議致不起訴處分確定之事實，亦不足以證明被告所指訴之事
    實必然不存在，是其於警訊時之陳訴只是依其主觀認定他人有犯罪之嫌而據實陳
    述，期求法律平亭曲直，揆諸前揭法條與判例，即與誣告罪之犯罪構成要件尚有
    未合，自不得逕以誣告罪相繩，此外復查無其他積極證據，足認被告另有何誣告
    犯行，被告犯罪即屬不能證明，爰依法諭知無罪之判決，以免冤抑。
據上論斷，應依刑事訴訟法第三百零一條第一項，判決如主文。
本案經檢察官謝榮林到庭執行職務
中      華      民      國    八十九    年      二      月      三      日
                                      福建金門地方法院刑事庭
                                              法  官    楊 台 清
右正本證明與原本無異。
如不服本判決，應於判決送達後十日內，向本院提出上訴狀。
                                              書記官    董 培 祥
中      華      民      國    八十九    年      二      月      三      日


司法院資訊處製作；財團法人民間司法改革基金會備份。
